臺灣高等法院臺中分院刑事判決
111年度金上訴字第1008號
上  訴  人  
即  被  告  陳建翔



選任辯護人  李秉哲律師
上列上訴人因加重詐欺等案件，不服臺灣臺中地方法院110年度
訴字第1582號中華民國111年2月25日第一審判決（起訴案號：臺
灣臺中地方檢察署110年度偵字第20816號），提起上訴，本院判
決如下：
    主  文
原判決關於宣告刑部分撤銷。
丙○○經原判決所判處之「三人以上共同冒用政府機關及公務員名
義詐欺取財罪」，處有期徒刑壹年貳月。
    事實及理由
壹、程序事項：
    按修正後之刑事訴訟法第348條規定：（第1項）上訴得對於
    判決之一部為之。（第2項）對於判決之一部上訴者，其有
    關係之部分，視為亦已上訴。但有關係之部分為無罪、免訴
    或不受理者，不在此限。（第3項）上訴得明示僅就判決之
    刑、沒收或保安處分一部為之。本件原審認定上訴人即被告
    丙○○（下稱被告）係犯原判決主文欄之罪，並分別處如原判
    決主文欄所示之刑及沒收。被告不服原判決提起上訴，依首
    揭規定與說明，自應適用修正後之刑事訴訟法第348條定其
    上訴範圍。即倘若符合同條第3項的規定，科刑事項已可不
    隨同其犯罪事實而單獨成為上訴之標的，且於上訴人明示僅
    就科刑事項上訴時，第二審法院即不再就原審法院所認定之
    犯罪事實為審查，而應以原審法院所認定之犯罪事實，作為
    論認原審量刑妥適與否的判斷基礎。而本件被告於本院準備
    程序已言明僅就原判決「量刑部分」提起上訴，並撤回除「
    量刑部分」以外之其他部分之上訴，有本院準備程序筆錄、
    撤回上訴聲請書足憑（本院卷第86、95頁)，故本件上訴範
    圍只限於原判決量刑部分，其餘部分，則不在上訴範圍，先
    予敘明。
貳、本案據以審查量刑妥適與否之原審所認定之犯罪事實、所犯
    罪名：
一、犯罪事實：
　　丙○○基於參與三人以上以實施詐術為手段所組成具有持續性
    、牟利性之有結構性犯罪組織之犯意，自民國109年10月21
    日前某日，參與真實姓名年籍不詳使用飛機通訊軟體暱稱「
    樂天派」之成年男子(暱稱「龍哥」，下稱「樂天派」)、「
    大船入港」、「庫拉」之人(下稱「大船入港」、「庫拉」
    ，均無證據證明為未滿18歲之人)所組成具有持續性、牟利
    性之「發發發」詐欺組織(下稱本案詐欺集團)，擔任與「大
    船入港」一同向出面實施詐術行騙之人收取所詐得財物之「
    收水」等工作，並於109年10月21日，分別邀集甲○○、乙○○
    參與本案詐欺集團(甲○○、乙○○涉有參與犯罪組織及加重詐
    欺等犯行部分業經原審法院另以110年度訴字第731號判決在
    案)，其等之分工係由甲○○負責持偽造公文書出面向被害人
    詐取財物，乙○○負責攔車、「照水」(即把風之意)，甲○○、
    乙○○得手詐取之財物後與丙○○及「大船入港」聯繫，丙○○與
    「大船入港」即前往向甲○○、乙○○收取詐得之財物，「大船
    入港」再將該財物轉交予本案詐欺集團不詳之上手成員。謀
    議既定，丙○○與甲○○、乙○○、「樂天派」、「大船入港」、
    「庫拉」及其他本案詐欺集團成員共同意圖為自己不法之所
    有，基於3人以上共同冒用政府機關及公務員名義詐欺取財
    、掩飾及隱匿特定犯罪所得之去向及所在、行使偽造公文書
    之犯意聯絡，由本案詐欺集團某成員先於109年10月29日上
    午10時28分許，佯裝中華電信客服人員撥打電話予乙○○，詐
    稱：有一筆電話費用欠費未繳，若無使用此門號，應直接按
    165報案云云，復佯裝黃志文警員與乙○○聯繫，詐稱：因涉
    及槍砲、毒品案件，應提供帳戶供調查，且該案件已移由張
    書華檢察官調查云云，又佯裝張書華檢察官致電乙○○，詐稱
    ：經查有新臺幣（下同）400多萬元現金沒下落，應準備45
    萬元之保證金，將派外勤人員前往收受云云，致乙○○陷於錯
    誤，應允交付。甲○○、乙○○即於同日中午12時許，受「樂天
    派」、「大船入港」之指示待命，而於同日下午2時許，受
    指示前往址設臺中市○○區○○路0段000號之統一便利超商松潭
    門市，由甲○○輸入ibon代號，列印其上有本案詐欺集團某成
    員於不詳時、地偽造「臺灣臺北地方法院檢察署印」印文之
    偽造「臺灣臺北地方法院檢察署分案調查證物清單」公文書
    裝入牛皮紙袋內，乙○○則在一旁把風。其後，甲○○及乙○○再
    依指示於同月29日下午3時許，至臺中市北屯區松竹路1段和
    松竹二路交岔路口之停車場，由甲○○出面向乙○○收取現金45
    萬元，並交付上開偽造之「臺灣臺北地方法院檢察署分案調
    查證物清單」公文書予乙○○而行使之，足生損害於乙○○、司
    法機關公文書之憑信性及臺灣臺北地方檢察署對於偵查案件
    管理之公信力與正確性。甲○○及乙○○得手後即與丙○○及「大
    船入港」聯繫，約定在臺中市○○區○○○路0段00號之「鳥人創
    意旅店」會面，丙○○、「大船入港」旋於同日下午3時許後
    之某時許，一同在鳥人創意旅店向甲○○、乙○○收取上開詐得
    之現金45萬元，而以此方法製造金流斷點，致無從追查前揭
    犯罪所得去向，掩飾、隱匿詐欺犯罪所得。
二、所犯罪名：
　㈠被告所為，係犯組織犯罪防制條例第3條第1項後段之參與犯
    罪組織罪、刑法第339條之4第1項第1款、第2款之三人以上
    共同冒用政府機關及公務員名義犯詐欺取財罪、刑法第216
    條、第211條之行使偽造公文書罪、洗錢防制法第14條第1項
    之一般洗錢罪。又被告所屬本案詐欺集團某成員偽造前開印
    文之行為，為偽造公文書之階段行為，又偽造公文書後持以
    行使，偽造公文書之低度行為復為行使之高度行為所吸收，
    均不另論罪。　　
　㈡被告所犯參與犯罪組織行為、加重詐欺取財、行使偽造公文
    書、一般洗錢之行為間，係一行為同時觸犯數罪名，依刑法
    第55條規定，從一重之三人以上共同冒用政府機關及公務員
    名義犯詐欺取財罪處斷。雖然被告所犯一般洗錢罪部分符合
    審判中自白減輕其刑之規定，但是，本件形成處斷刑時既已
    從一重之刑法加重詐欺罪處斷，則該洗錢罪減刑之規定，僅
    在決定宣告刑時一併審酌。
三、刑之加重：
　　被告前因違反兒童及少年性剝削防制條例等案件，經臺灣新
    北地方法院以107年度審訴字第1128號判決判處有期徒刑3月
    確定，於107年11月12日易科罰金執行完畢，有臺灣高等法
    院被告前案紀錄表附卷可稽，其於受有期徒刑執行完畢，5
    年以內故意再犯本件有期徒刑以上之罪，為累犯，並依司法
    院釋字第775號解釋意旨，衡量前案與本案之罪質雖不同，
    但均為故意犯罪，足徵被告未因前案經徒刑執行完畢後產生
    警惕作用，顯見其刑罰反應力薄弱，認本案無未處以法定最
    低本刑即有違罪刑相當原則之情形，縱加重最低法定本刑亦
    無過苛，爰依刑法第47條第1項規定加重其刑。
參、上訴論斷的理由：　　
一、被告上訴意旨主要為：
　㈠被告先前所犯兒童及少年性剝削防制條例罪行遭法院判處徒
    刑嗣經執行完畢之前科，與本件原判決認定參與犯罪組織、
    行使偽造公文書、加重詐欺取財及一般洗錢犯行之罪質不同
    ，顯不足據以認定被告主觀上具有特別惡性或對於刑罰反應
    力薄弱，依司法院釋字第775號解釋意旨，不應依刑法第47
    條第1項關於累犯之規定加重法定最低本刑。惟原判決竟仍
    適用上開規定加重其刑，核與上開解釋意旨不符。
　㈡被告已與被害人達成和解，並依約給付和解金，原判決卻量
    處未給付和解金之其他共同被告相同之刑，顯屬過重，請求
    從輕量刑。
二、上訴有無理由之判斷：
　㈠關於累犯加重部分：
　　司法院釋字第775號解釋意旨固謂：刑法第47條第1項有關累
    犯加重本刑部分，不分情節，基於累犯者有其特別惡性及對
    刑罰反應力薄弱等立法理由，一律加重最低本刑，於不符合
    刑法第59條所定酌減要件之情形下，致生行為人所受之刑罰
    超過其所應負擔罪責之個案，其人身自由因此遭受過苛之侵
    害部分，對人民受憲法第8條保障之人身自由所為限制，不
    符憲法罪刑相當原則，牴觸憲法第23條比例原則等旨。然倘
    事實審法院已就成立累犯個案之犯罪情節，具體審酌行為人
    犯罪之一切情狀暨所應負擔之罪責，經裁量結果認應依刑法
    第47條第1項規定加重其最低本刑，並無過苛或罪刑不相當
    之情形，因而適用上開規定加重其刑者，此為法律賦予事實
    審法院刑罰裁量職權之適法行使，尚與前揭司法院解釋意旨
    無違。本件被告於有期徒刑執行完畢後，5年內故意再犯本
    件罪行，應論以累犯，詳如前述。被告無視法禁，於前案有
    期徒刑執行完畢後2年內，再次故意犯案，足見其對於刑罰
    反應力薄弱，有特別之惡性，衡諸個別預防及社會防衛之目
    的，審酌本案相關犯罪情節，苟適用刑法第47條第1 項累犯
    規定加重其所犯罪名最低本刑，尚不至於發生其人身自由遭
    受過苛侵害而導致罪刑不相當之結果，核有加重其刑之必要
    ，而應依上開條項規定加重其刑。核原判決就被告所犯成立
    累犯之本案應否依刑法累犯規定加重其刑，既已綜合審酌相
    關犯情，並於理由內詳敘其憑以認為應予加重其刑之原因與
    根據，自難謂悖離前揭司法院解釋意旨。被告上訴意旨徒以
    前詞泛言指摘原判決依刑法累犯規定加重其刑為不當云云，
    為無理由。
  ㈡關於量刑過重部分：
　　原審認為被告上述犯行犯罪事證明確，因此論處被告罪刑，
    雖然有其依據，然而：被告於原審審理期間，已與被害人調
    解成立，且賠償被害人9萬元，有原審法院調解結果報告書
    、調解程序筆錄在卷可按（原審卷第165、169至170頁）；
    原審判決後，被告另案入監執行前，再給付1萬元等情，有
    辯護人與告訴人間之LINE對話紀錄足憑（本院卷第129頁）
    ，足見被告於犯後已盡其努力尋求賠償被害人，此為原審所
    不及審酌，原審量刑自有未洽。
三、被告上訴意旨指摘原審量刑過重，請求從輕量刑，為有理由
    ，自應由本院將原判決關於被告量刑部分撤銷改判。
四、爰以行為人之責任為基礎，審酌被告行為時未受任何刺激，
    正值青壯，為貪圖小利，擔任車手收取詐欺款項，而後層轉
    詐欺集團上手之工作，而共同從事詐騙等犯行，造成被害人
    財產損失及精神痛苦，所生危害非輕，所為誠屬不當。惟念
    及被告犯後於坦承犯行，且已與被害人達成調解並賠償部分
    損失（詳如前述）之犯後態度，被告就一般洗錢犯行，已符
    合相關自白減刑規定（學理所稱想像競合所犯輕罪之釐清作
    用）；及衡以被告於本案詐欺集團中，均係底層負責層轉贓
    款之車手，非屬集團內之領導首腦或核心人物，僅係被動聽
    命遵循指示，層級甚低；另考量被告自陳高中畢業、未婚、
    幫忙家裡晚上賣雞排之工作、與母親同住、家中經濟狀況不
    好（本院卷第117頁）之智識程度、經濟與家庭生活狀況，
    暨其犯罪之動機、目的、手段、參與犯罪組織之分工及被害
    人等所受損害程度，及被害人對本案之意見等一切情狀，量
    處如主文第2項所示之刑。
據上論結，應依刑事訴訟法第369條第1項前段、第364條、第299
條第1項前段，判決如主文。
本案經檢察官廖志國提起公訴，檢察官甲○○到庭執行職務。　
中　　華　　民　　國　　111 　年　　6 　　月　　30　　日
            刑事第十庭  審判長法  官  陳  宏  卿
                              法  官  林  美  玲
                              法  官  楊  文  廣
以上正本證明與原本無異。
如不服本判決應於收受送達後二十日內向本院提出上訴書狀，其
未敘述上訴理由者，並得於提起上訴後二十日內向本院補提理由
書（均須按他造當事人之人數附繕本）「切勿逕送上級法院」。
因疫情而遲誤不變期間，得向法院聲請回復原狀。

                              書記官  翁  淑  婷

中　　華　　民　　國　　111 　年　　6 　　月　　30　　日